【裁判字號】    95,重勞上,28
【裁判日期】    970325
【裁判案由】    給付退休金等
【裁判全文】
臺灣高等法院民事判決                95年度重勞上字第28號
    上  訴  人  戊○○
    訴訟代理人  陳俊斌律師
                蘇弘志律師
    上  訴  人  興達股份有限公司
    法定代理人  丙○○
    訴訟代理人  陳明良律師
    被上訴人    丁○○
                甲○○
                            號.
    共      同
    訴訟代理人  陳俊斌律師
                蘇弘志律師
上列當事人間請求給付退休金等事件，上訴人對於中華民國95年
7月12日臺灣臺北地方法院94年度重勞訴字第7號第一審判決提起
上訴，經本院於97年3月11日言詞辯論終結，茲判決如下：
    主  文
原判決關於：(一)駁回戊○○後開第二項之訴部分；(二)命興達股份
有限公司給付丁○○逾新台幣貳佰參拾玖萬零捌佰元、給付甲○
○逾柒拾柒萬零伍佰元，並均自民國94年2月26日起計付利息部
分，暨訴訟費用之裁判（除確定部分外）均廢棄。
興達股份有限公司應再給付戊○○新台幣捌佰參拾柒萬貳仟伍佰
元及自民國94年2月26日起至清償之日止，按年息百分之五計算
之利息。
上開第一項(二)部分，丁○○、甲○○於第一審之訴駁回。
興達股份有限公司其餘上訴駁回。
第一、二審訴訟費用，由興達股份有限公司負擔十五分之十二，
丁○○負擔十五分二，甲○○負擔十五分之一。
    事  實
甲、興達股份有限公司（下稱興達公司）方面：
一、聲明：
  (一)上訴聲明：
  1.原判決不利興達公司部分廢棄。
  2.上廢棄部分，戊○○及丁○○、甲○○在原審之訴駁回。
  (二)答辯聲明：戊○○之上訴駁回。
二、陳述：除與原判決記載相同者，茲予引用外，補稱略以：
  (一)被證四駐外人員管理辦法（下稱管理辦法）第5條第2項薪資
    後段，規定駐外人員薪資、獎金、差旅費、保險費、退休金
    及其他各項支出由駐在地公司負擔。第2、3項亦規定駐外人
    員之薪資由駐在地公司支付。而依戊○○於另案本院94年度
    勞上字第46號民事事件（下稱另案事件）95年6月12日審理
    時供稱，管理辦法在81年年底興達公司對外投資時已制定，
    當初其係擔任海外的副總經理，有參與制定並對到大陸之員
    工進行說明，但是沒有將該辦法給他們，公司是拿舊設備去
    大陸投資，原來舊設備之人員就要跟著到大陸去，員工沒有
    什麼意見，因為有增加薪資等語。該案中證人王順福亦證稱
    ，82年到86年其間都在大陸，出差前人事部都會開說明會，
    說明會都是以出差辦法來說明，說明會後就公告，沒有發給
    每個人，興達公司在82年後就有駐外人員，以其為例，除了
    台灣薪水由台灣付外，另外再領74,000元及人民幣2,000元
    的零用金，這部分由太倉興達製罐有限公司（下稱太倉興達
    公司）支付。興達公司海外投資需要人員過去工作，根據工
    作的需要由各單位提供名單，由興達公司篩選，員工如果不
    去就派別人，員工有選擇權利等語。足證丁○○、甲○○等
    於另受雇太倉興達公司上班時，至少由興達公司說明會之告
    知，以及由其所領薪資清單內容知悉其等另受雇太倉興達公
    司之薪資及退休金應由太倉興達公司支付之事實。
  (二)由戊○○及訴外人王順福於另案事件審理之證言足證丁○○
    、甲○○等明知太倉興達公司應支付其等之薪資，係先由興
    達公司代付後，再由太倉興達公司償還興達公司。且丁○○
    、甲○○於原審所提出自92年12月以後之薪資單中，其他扣
    項項目內均有與駐外津貼相同金額之其他扣款24,750元及30
    ,000 元之記載，依一般之經驗法則丁○○、甲○○均明知
    其受僱於興達公司之實領薪資並不包含其他扣款，即該部分
    之款項為興達公司代太倉興達公司支付。況丁○○、甲○○
    於91年10月之薪資清冊均明載其等薪資前半月為23,050元、
    30,000元，並不包含駐外薪資在內，足認兩造約定興達公司
    應付薪資並不包含駐外津貼。至11月後之薪資單雖出現駐外
    津貼，惟實係新任總經理即戊○○之錯誤作業所致，丁○○
    、甲○○不得據以請求興達公司支付該部分之薪資。
  (三)戊○○於另案事件之證詞有前後矛盾及與其他證人證述不符
    之處，係因其正對興達公司提起本件訴訟，恐對其不利，所
    為虛偽不實之陳述，應不足採信。
  (四)興達公司主張丁○○及戊○○共同侵占香港興達包裝容器有
    限公司（下稱香港興達公司）港幣3,301,500元及美金184,
    069.41元部分，興達公司業已提出戊○○通知香港興達公司
    將太倉興達公司之應收帳款匯入丁○○在台灣銀行帳戶之通
    知書與香港興達公司之匯款書為證，且經原審法院查證屬實
    ，況丁○○及戊○○亦不否認上情，僅辯稱上開款項為興達
    公司為太倉興達公司節省費用及稅款，與上揭銀行戶頭操作
    匯款，由丁○○取得款項後在台灣市場購買相關機械零件，
    於興達公司之人員或會計師赴大陸時，以行李託運或手提方
    式攜帶入大陸云云，惟未舉證以實其說，所辯自無足取。丁
    ○○及戊○○應對香港興達公司負返還之責，茲香港興達公
    司業於95年2月1日將上開債權讓與興達公司，興達公司自得
    向丁○○及戊○○請求返還。又戊○○以個人名義於中國農
    民銀行太倉市支行城北分行處開立帳號00000000000000號活
    期帳戶，該帳戶業經戊○○向太倉興達公司人員表示屬於該
    公司帳戶，而甲○○卻於92年3月31日及同年4月7日自該帳
    戶各提領人民幣10萬元，甲○○迄今仍無法證明該款用途，
    足證業業經甲○○侵占，太倉興達公司亦得請求返還，茲太
    倉興達公司業於95年11月5日將該債權讓與興達公司，是興
    達公司自得請求甲○○返還該筆款項。故縱認丁○○、甲○
    ○及戊○○之請求為有理由，興達公司亦得以前開債權，據
    以主張抵銷。
  (五)興達公司於87年至92年間並未向萬泰國際物流有限公司（下
    稱萬泰公司）購買任何設備零件，丁○○縱曾於88年間交付
    支票予萬泰公司，亦與興達公司無涉；又興達公司於88年間
    間亦未向和銳有限公司（下稱和銳公司）購買任何零件設備
    ，於89年93年間向和銳公司購買之設備零件及款項，興達公
    司均以現金或支票付款予委託帶貨之人，或匯款予和銳公司
    指定之上海和恩貿易有限公司，與戊○○自香港興達公司匯
    款予張貴和之款項無涉。至興達公司自86年至93年間向天時
    儀器股份有限公司（下稱天時公司）購買零件及款項，興達
    公司亦係直接以現金或支票方式付款予委託帶貨之人，與戊
    ○○自香港興達公司匯款予丁○○之款項無關。
  (六)戊○○與興達公司間之委任關係，興達公司業於93年4月8日
    終止，契約終止後興達公司即未再任用戊○○。況由所提之
    職務／薪資異動通知單上並未記載另任職職稱及部門，及其
    上薪資僅係建議，尚未確定，亦無興達公司董事長之簽名等
    情觀之，足認興達公司並未派或同意戊○○任新職，則戊○
    ○據興達公司勞工退休辦法（下稱退休辦法）主張其於93年
    4月8日該通知生效日期前之時點至申請退休前，係受僱於興
    達公司，其得適用該辦法請領退休金云云，自無足取。況退
    休辦法第1條及第2條均已載明須依勞動基準法（下稱勞基法
    ）規定任用之勞工始有該辦法之適用，戊○○與興達公司間
    既屬委任關係，非勞基法規定之勞工，自無退休辦法之適用
    。
三、證據：除援用原審所提出者外，補提傳真、電匯單、現金支
    出明細、境外零件請款明細、進貨及貨款明細、付款明細、
    請款收據、債權轉讓通知書、發票、支票明細分類帳與薪資
    清冊為證。
乙、戊○○、丁○○、甲○○方面：
一、聲明：
  (一)戊○○上訴聲明：
  1.原判決關於駁回後開第二項之訴部分廢棄。
  2.興達公司應再給付戊○○8,372,500元及自94年2月26日起至
    清償日止依週年利率百分之五計算之利息。
  (二)戊○○、丁○○、甲○○答辯聲明：興達公司之上訴駁回。
二、陳述：除與原判決記載相同者，茲予引用外，補稱略以：
  (一)依原證八、九興達公司之派令公告所載，興達公司顯就事業
    內部調派戊○○任新職，而非與戊○○新訂委任契約。次由
    原證十職務／薪資異動通知單及員工薪資單所載員工編號:
    00027之字樣，益證戊○○始終隸屬興達公司之人事組織，
    非一般委任契約之受任人，是戊○○在人格上及組織上之從
    屬性極為明顯，興達公司對戊○○具有派任監督之強勢地位
    。至戊○○之所以與興達公司簽立委任契約書，係配合興達
    公司為上市公司須依法定程序報備主管機關而來。縱認戊○
    ○與興達公司於91年8月9日簽立上揭委任契約後，兩造之關
    係已為委任關係，惟於該日前，即自65年10月1日任職起至
    91年8月1日止，戊○○仍為興達公司所僱用，依勞基法第53
    條之規定，戊○○得請求41個基數之退休金，合計為7,047,
    900元。
  (二)戊○○於91年8月12日後雖擔任興達公司、訴外人太倉興達
    公司總經理一職，但仍兼任興達公司海外事業處之職務，是
    日起仍為興達公司之員工，次由上證5之公告，亦足認戊○
    ○與興達公司僅於91年8月12日至93年4月8日間存有委任關
    係，待委任關係終止後，兩造同意勞動契約關係繼續生效。
    丁○○因太倉興達公司之會計帳製作未上軌道，乃受命前往
    協助，自92年10月起每月前去大陸工作數日，其餘時間仍停
    留在台灣，故丁○○自始至終均為興達公司之勞工。甲○○
    雖被派至太倉興達公司工作，但由原證18、19足證興達公司
    主觀上亦認甲○○為其勞工，且由上證6資遣費計算明細表
    可證，甲○○與興達公司就資遣費之計算進行談判時，興達
    公司係以甲○○為其僱用之勞工。況太倉興達公司既為興達
    公司之子公司，則戊○○與丁○○、甲○○等人同時受僱於
    該兩家公司，當然得向派遣之興達公司主張權利。至興達公
    司與太倉興達公司間資金如何流通調度，與太倉興達公司如
    何還款予興達公司，並不影響戊○○及丁○○、甲○○基於
    勞基法上之權利，亦不能因此認定太倉興達公司為其等之雇
    主。且海外津貼係因派遣勞工至大陸子公司工作所造成生活
    上不便之津貼，為經常性給予，屬工資報酬，又興達公司利
    用太倉興達公司之營運受益，海外津貼自屬其應負擔之成本
    。
  (三)興達公司一再以戊○○及丁○○、甲○○等人與太倉興達公
    司或興達包裝公司間有損害事宜為抵銷抗辯云云，惟依興達
    公司所提之被證9所示，若戊○○及丁○○、甲○○等人之
    犯罪行為從87年12月29日開始進行，以興達公司為上市公司
    ，擁有財務檢查稽核之能力與人員，自無可能任由其等在如
    此漫長期間內侵吞如此大筆款項。況興達公司之法定代理人
    丙○○亦利用該香港帳戶不斷挖空公司資產，該帳戶為丙○
    ○之小帳房，丙○○焉有不知其等運作之理由？且丙○○長
    期侵蝕公司資產，卻將該帳戶中用為正常用途之款項支出誣
    指為戊○○及丁○○、甲○○三人所為，顯屬顛倒黑白。
  (四)興達公司在大陸設置公司，廠房所用之機器因係從台灣移去
    ，狀況老舊，零件及設備須經常更換，而大陸本地無法購買
    ，故除由丁○○在台灣購買，交由前往大陸出差之工程師、
    事務人員、會計師或丙○○攜至大陸外，另一途徑即由戊○
    ○向國外購買設備零件，由國外公司寄至香港興達公司余藻
    權代收，再由興達公司人員過境時至香港取貨。上述代收代
    付款項進行採買工作，係由興達公司董事長丙○○授權各公
    司總經理執行，經過上開採買物品轉送大陸後，由香港興達
    公司余藻權依戊○○之通知，匯款至台灣丁○○帳戶，同時
    余藻權會依丙○○之指示操作各項匯款及業務，故丙○○每
    次出差或過境香港，余藻權均會向其會帳、報告各家公司使
    用資金之狀況，故倘戊○○與丁○○未進行採買工作，余藻
    權自無匯款予丁○○之理。
三、證據：除援用原審所提出者外，補提興達公司年報、興達公
    司償債計劃書、退休辦法、職務/薪資異動通知單、被上訴
    人丁○○經手採買之代收代付總表及明細表暨支票帳戶內為
    採買事宜所用支票之總表及明細表、買賣協議書、收據、協
    議書支出彙總表、興達公司歷次公告與資遣費計算明細表為
    證並聲請訊問證人黃淑雯、林文通、劉正南、馮源發、己○
    ○、乙○○、洪輝驊及聲請本院函台灣中小企業銀行調取相
    關資料。
    理  由
一、戊○○與丁○○、甲○○主張：(一)戊○○於65年10月1日至
    興達公司公司任職，80年初調任行銷部副理，而後晉升經理
    ，84年底出任海外事業處副總經理，91年8月改任興達公司
    總經理，興達公司對戊○○具有分派工作、指揮監督之絕對
    權力，戊○○為興達公司提供勞務而獲致工資，在人格上、
    組織上及經濟上皆從屬於興達公司，為興達公司之受僱人，
    縱因戊○○升任總經理，而於91年8月12日與興達公司簽立
    委任契約，但此係因興達公司是上市公司，為向主管機關申
    報而為，仍不失勞動契約之本質。戊○○於93年4月22日退
    休，服務年資共27年6月又22天，退休基數為42.5，自93年
    10月1日起至94年3月31日止，每個月工資均為197,250元，
    茲以197,000元（尾數250元拋棄不請求）為離職前六個月平
    均工資，得請求興達公司給付退休金8,372,500元。再者，
    戊○○退休前尚可領取之薪資95萬元遭興達公司凍結，自得
    一併請求興達公司給付，合計興達公司應給付戊○○之金額
    為9,322,500元。(二)丁○○於65年3月25日受僱興達公司，迄
    於93年4月22日退休，服務年資28年又27天，自93年10月1日
    起至94年3月1日止，每個月工資均為105,100元（其中本薪
    46,100元、職務津貼8,000元、全勤1,000元、交通費500元
    、91年1月起海外加給49,500元），是離職前平均薪資105,1
    00元，可請求計算之基數為43，故得請求興達公司給付退休
    金4,519,300元。(三)甲○○於82年7月1日受僱於興達公司，
    至93年8月31日辦理資遣，年資11年1月又30天，資遣日前6
    個月本薪合計414,000元，加上每個月2期共7期之海外津貼
    ，每期3萬元，計210,000元，故甲○○資遣日前6個月薪資
    合計應為624,000元，平均工資應為104,000元，乘以基數
    11.167，得請求資遣費1,161,368元0元。至於興達公司所指
    戊○○、丁○○、甲○○侵占公司款項一事，並未舉證以實
    之，其據以主張抵銷，顯無理由等情，爰依勞基法第17條、
    22條、53條、55條之規定，求為命興達公司給付戊○○、丁
    ○○、甲○○依序為9,322,500元、4,519,300元、甲○○1,
    161,363元，及均自起訴狀繕本送達翌日起即94年2月26日起
    至清償日止，按週年利率百分之五利息之判決（甲○○逾上
    開範圍之請求，經原審判決駁回後，未據聲明不服，已告確
    定）。
    興達公司則以：(一)戊○○離職時擔任公司總經理，與興達公
    司之關係為委任，自無勞基法之適用，其請求退休金於法無
    據。又戊○○於93年4月8日因違背受任人之善良管理人注意
    義務，已遭興達公司免職，並提起刑事自訴（臺灣臺北地方
    法院94年度自字第15號），其與興達公司間之委任關係已終
    止，縱適用勞基法之僱傭關係，依同法第12條第4款規定，
    僱傭關係亦已終止，其請求退休金自屬無據。(二)丁○○任職
    期間應為65年3月25日起至93年4月18日止，其被免職前6個
    月之平均工資應為本薪46,100元、職務津貼8,000元、全勤
    1,000元及交通費500元，共計55,600元。至於駐外津貼，依
    興達公司於84年1月1日公告實施之管理辦法第5條第2項規定
    ，屬於訴外人太倉興達公司應負擔之報酬，興達公司僅代收
    代付，不應計入丁○○之平均工資內。丁○○於93年4月8日
    因涉嫌侵占背信且情節重大，亦遭興達公司免職，並提起刑
    事自訴，依勞基法第12條第4款規定，僱傭關係已終止，其
    請求退休金於法無據。(三)甲○○資遣日前6個月之平均薪資
    應為本薪60,000元、職務津貼9,000元，共計69,000元，至
    於駐外津貼，如前述，為太倉興達公司應負擔之報酬，不應
    計入丁○○之平均工資內。又興達公司於93年9月2日與興達
    產業工會進行勞資協議，已達成辦理興達產業工業全體會員
    優惠資遣分期給付之協議，甲○○為興達產業工會會員，自
    應受該協議之拘束，依該協議甲○○之資遣費為1,070,673
    元，若甲○○不承認該協議，則兩造間亦不生資遣費之債權
    債務關係，甲○○請求給付資遣費，即無所據。若法院判命
    興達公司應超過該協議之金額為給付，因興達公司難為一次
    給付，亦請依民事訴訟法第396條第1項規定，命分期給付。
    (四)戊○○與丁○○因於附表所示時間侵占香港興達公司財物
    ，應依侵權行為規定連帶賠償及依不當得利返還香港興達公
    司港幣3,301,550元及美金184,069.41元，香港興達公司已
    將其中新台幣1,600萬元部分讓與興達公司，甲○○則侵占
    太倉興達公司人民幣20萬元（約新台幣80萬元），太倉興達
    公司亦將上開債權讓與興達公司，興達公司並以95年5月25
    日民事陳報狀及96年1月9日上訴準備(一)狀之送達，為債權讓
    與之通知，且以此受讓之債權主張抵銷，經抵銷後，戊○○
    與丁○○、甲○○已無餘額尚得請求，是渠等請求均無理由
    等語，資為抗辯。
二、就戊○○得否請求興達公司給付薪資及退休金言。再分述如
    下：
  (一)請求興達公司給付薪資部分：戊○○主張其離職時，尚有薪
    資950,000元遭興達公司凍結而未領取之事實，為興達公司
    所自認（原審卷，第112頁），是戊○○請求興達公司給付
    該薪資，及自起訴狀繕本送翌日即94年2月26日起至清償日
    止，按年息5%計算之法定遲延利息，洵屬有據。
  (二)請求興達公司給付退休金部分：戊○○主張其於65年10月1
    日至興達公司任職，80年初調任行銷部副理，而後晉升經理
    ，84年底出任海外事業處副總經理，91年8月改任興達公司
    總經理，於93年4月8日經興達公司免去總經理職務，同月22
    日申請退休，退休前六個月，每個月工資均為197,250元（
    只按197,000元計算退休金）之事實，為興達公司所不爭（
    本院卷(一)，135頁），本院應以之為裁判基礎。至戊○○請
    求興達公司給付退休金8,372,500元，則為興達公司所否認
    ，並以戊○○於93年4月8日經興達公司免職，免職時為總經
    理，不適用勞基法規定，且有違背職務行為，經其提起刑事
    自訴，兩造間勞動關係已終止，不得依勞基法請求退休金，
    又縱令戊○○得為退休金之請求，因其侵占香港興達公司財
    務，香港興達公司將其對戊○○之損害賠償債權1,600萬元
    ，讓與興達公司，興達公司亦得以之與戊○○之請求抵銷，
    抵銷後戊○○尚應賠償興達公司等語置辯，並提出委任契約
    書、債權轉讓通知書為證（原審卷，第15、16頁、252頁）
    。按勞基法所稱勞工，謂受雇主僱用從事工作獲致工資者，
    稱勞動契約，謂約定勞雇關係之契約，同法第2條第1款、第
    6款定有明文。據此，凡約定一方受他方指揮命令而工作，
    具有從屬他方之關係，並受取他方支付之工資者，即屬勞動
    契約，縱受僱之人於所從事之工作有相當自主性亦然，受僱
    之人所任職務之名稱為何，並非所問，易言之，若公司負責
    人對於總經理，就事務之處理，具有使用從屬與指揮命令之
    性質，即屬於勞動契約之範疇，而有勞動基準法之適用。戊
    ○○自65年10月1日至興達公司任職，循序晉升至海外事務
    處副總經理，均依興達公司之命令任用調派，並依興達公司
    之指揮而從事工作以獲取工資，於組織、經濟及勞動人格上
    ，具有從屬於興達公司之性質，雖戊○○於91年8月12日起
    任職總經理，並與興達公司簽立委任契約（原審卷，15頁）
    ，然就戊○○與興達公司內部關係言，戊○○受興達公司之
    指揮命令從事工作之本質，並無稍異，此由興達公司於84年
    12月26日將戊○○由海外處副總經理調派為兼太倉興達公司
    總經理（原審卷，41）、91年8月12日「調派」為興達公司
    總經理（原審卷，42頁）仍兼海外處副總經理太倉興達公司
    總經理、93年4月8日因「另有任用」而免戊○○總經理及前
    開兼職（原審卷，44頁）等職務調動過程，可知戊○○任總
    經理仍係依興達公司之命令而為，僅為對外名銜之改變，何
    況於任職總經理期間，仍兼任前開委任契約以外之海外處副
    總經理及太倉興達公司總經理職務，難認其與興達公司間原
    有勞動契約已因簽立委任契約而終止。又戊○○離開總經理
    職務之原因，係因興達公司「另有任用」而非依法律規定或
    委任契約終止委任關係，且經興達公司管理部經理及新任總
    經理建議仍以員工身分（員工編號0027）支給總經理之底薪
    （本院卷(一)，151頁），雖該建議最終未經興達公司法定代
    理人批准，但亦足證於興達公司承辦任用業務之主管，均認
    知兩造間非依委任契約處理彼此權利義務之事實，因此，興
    達公司以另有任用而免除戊○○總經理職務，性質上仍屬該
    公司內部職務之調動，興達公司辯稱以免職而終止與戊○○
    間之委任關係及勞動關係，為不可採。是戊○○主張其任用
    與調派職務，事實上均依興達公司之命令而為，簽立委任契
    約僅為符合主管機關之要求而來，非在終止原有勞動關係，
    應屬可採。興達公司雖再以戊○○涉刑事案件經提起自訴，
    兩造勞動關係已終止云云，然提起刑事自訴，並無當然終止
    勞動契約效力，何況該自訴案件亦經原審法院刑事庭以94年
    度自字第15路號判決不受理（原審卷，161頁），是興達公
    司抗辯兩造勞動關係已終止云云，為不可採。戊○○自65年
    10月1日任職興達公司起至93年4月8日經公司調離總經理職
    務止，連續任職興達公司滿25年以上，符合勞基法第53條退
    休條件，其主張於93年4月22日以退休而離職，並有興達公
    司法定代理人丙○○之批示可按（原審調字卷，8頁），故
    其請求給付退休金，應屬有據。依勞基法第55條第1項第1款
    規定，勞工退休金之給與標準為按其工作年資，每滿一年給
    與兩個基數。但超過十五年之工作年資，每滿一年給與一個
    基數，最高總數以四十五個基數為限，未滿半年者以半年計
    ；滿半年者以一年計。以戊○○任職興達公司之年資為27年
    6月又7日（至於93年4月9日至同月22日間，戊○○是否仍任
    職於興達公司，兩造仍有爭議，但就戊○○主張依27年6月
    計算退休金基數不生影響），戊○○主張依前開規定，其計
    算退休金之基數為42.5（15×2+12.5×1＝42.5），並無不
    合（興達公司就此基數，亦無爭執），則戊○○請求給付退
    休金8,372,500元（197,000×42.5＝8,372,500），應予准
    許。
三、就丁○○得否請求興達公司給付退休金言。兩造就丁○○於
    65年3月25日受僱興達公司，迄於93年4月18日離職（至於同
    月19日至22日是否仍在職，兩造雖有爭議，但不影響退休金
    之計算），服務年資共28年又23天，離職前6個月平均工資
    扣除海外津貼49,500元為55,600元之事實，均不爭執（原審
    卷，38頁、本院卷(一)，136頁），本院應以之為裁判基礎。
    至於丁○○主張其自91年1月起即領取海外加給49,500元，
    應計入其平均工資，故其平均工資為105,100元，興達公司
    應按其服務年資，給付退休金，則為興達公司所否認，辯稱
    丁○○因涉刑事案件，經其免職，兩造間勞動關係已終止，
    丁○○不得請求給付退休金，即使丁○○得為請求，其平均
    工資亦應扣除海外津貼，僅以55,600元計算等語。按興達公
    司以其對丁○○提起刑事自訴為終止兩造勞動契約，並不可
    採，理由同戊○○部分所述，茲不贅述。而丁○○任職興達
    公司年資已達25年以上，符合勞基法第53條退休要件，而其
    離職原因為退休，並有興達公司法定代理人丙○○批示可參
    （原審調字卷，8頁），故其請求興達公司給付退休金，並
    無不合。又海外津貼部分，依興達公司所訂駐外人員管理辦
    法第5點第2項規定：「駐外人員薪資、獎金、差旅費、保險
    費、退休金及各項支出由駐在地公司負擔」（原審卷，第11
    8頁），駐外人員之各項支出由駐在地公司負擔，而此一辦
    法，於各人員出差前均予說明，業據興達公司管理部經理周
    仲剛、前總經理王順福、戊○○於另案（本院94年度勞上字
    第46號）證述明確（本院卷(一)，61頁、64頁），又依此規定
    ，海外津貼係由太倉興達公司支付，興達公司僅代付性質，
    不列入退休金計算基礎，亦據周仲剛、王順福於前開另案證
    述無訛（本院卷(一)，61頁、63頁）。戊○○於前開另案亦證
    稱員工薪資雖由興達公司發放，但原有2份薪資單，一份是
    台灣的，一份是海外津貼，89年開始興達公司要求太倉興達
    公司自負盈虧，太倉興達公司就想辦法支付薪水，包含派外
    人員的薪資及海外津貼，海外津貼在興達公司帳上記載代付
    等語（本院卷(一)，63頁、64頁、65頁），可知海外津貼之性
    質與興達公司支給之薪資，性質本有不同。又興達公司薪資
    清冊中，並無海外津貼之金額（原審卷，122頁以下，本院
    卷(一)，73頁以下），丁○○之薪資單中，雖有海外津貼項目
    ，但同時記載此為其他扣項，且於實領金額中僅算入本薪、
    交通津貼及職務加給，不含海外津貼（原審卷，56頁），與
    太倉興達公司確曾將興達公司代付之薪資匯還興達公司（原
    審卷，121頁）等情，則興達公司抗辯海外津貼不在興達公
    司薪資範圍內，其僅代付，當屬可信。至於丁○○之薪資單
    雖將海外津貼部分，亦併入應稅薪資之金額，然此乃應稅捐
    單位之要求而合併申報，已據戊○○於前開另案中證述明確
    （本院卷(一)，63頁），難據此謂興達公司有併將海外津貼計
    入應給付丁○○薪資之意。上開管理辦法既已明文規定，駐
    外人員之薪資由駐在地公司負擔，且於丁○○出差時已經興
    達公司之承辦人員說明此津貼之性質，丁○○出差後實際上
    亦為太倉興達公司工作，則海外津貼部分，當屬丁○○為太
    倉興達公司工作獲得之報酬，丁○○主張將此金額列入由興
    達公司支領之平均工資，尚非可採，興達公司抗辯應予扣除
    （即以55,600元為丁○○之平均工資）則可信。按丁○○於
    興達公司工作年資為28年又23天，依勞基法第55條第1項第1
    款規定，其退休之基數為43（15×2+13×1＝43），則丁○
    ○請求興達公司給付退休金，於2,390,800元範圍內為有理
    由（55,600×43＝2,390,800），逾此則無理由。
四、就甲○○得否請求興達公司給付資遣費言。甲○○主張其於
    82年7月1日受僱興達公司，至93年8月31日辦理資遣，年資
    11年1月又30日，又扣除海外津貼後，甲○○離職前每月平
    均工資為69,000元之事實，為兩造所不爭，本院應以之為裁
    判基礎。至於甲○○雖主張計算其平均工資，應將海外津貼
    計入，故為104,000元，則為興達公司所否認，辯稱不應計
    入海外津貼部分，且其已與興達公司產業工會達成勞資協議
    ，其應給付甲○○之資遣費為1,070,673元，並分3年給付等
    語。查甲○○所領取之海外津貼，其情形均與丁○○同，依
    前開說明，於計算甲○○之月平均工資時，不應計入。至於
    興達公司雖與產業工會部分代表達成勞資協議（原審卷，17
    頁），然甲○○既未參與該協議，事後亦表示不接受，且該
    協議亦非依勞資爭議處理法所成立之調解，自無拘束甲○○
    之效力。是計算甲○○得請求之資遣費，應依勞基法規定辦
    理，亦即每滿一年發給相當於一個月平均工資之資遣費，剩
    餘月數，或工作未滿一年者，以比例計給之，未滿一個月者
    以一個月計（勞基法第17條參照），依此，甲○○得請求資
    遣費之基數為11又1/6，故甲○○得請求興達公司給付之資
    遣費為770,500元（69,000×11+69,000×2/12＝770,500元
    ），逾此範圍，不得請求。
五、就興達公司主張之抵銷抗辯有無理由言。關於此，興達公司
    主張戊○○與丁○○因於附表所示時間，共侵占香港興達公
    司港幣3,301,550元及美金184,069.41元，香港興達公司已
    將其中新台幣1,600萬元部分讓與興達公司，甲○○則侵占
    太倉興達公司人民幣20萬元（約新台幣80萬元），太倉興達
    公司亦將上開債權移轉予興達公司，興達公司並以95年5月
    25日民事陳報狀及96年1月9日上訴準備(一)狀之送達，為債權
    讓與之通知，且以此受讓之債權主張抵銷等語，戊○○、丁
    ○○、甲○○就收受上開款項之事實，固不爭執，但否認有
    侵占財物情事，戊○○、丁○○辯稱上開款項均已用於支付
    購買太倉興達公司零件、設備之用，並提出參與採買之人員
    及支付總彙表、明細等11紙為證（本院卷(一)，211頁至221頁
    ）甲○○則辯稱該款係支付予太倉興達公司員工張樂奎作為
    購屋款等語，並提出協議書為證（本院卷(二)，10頁）。按興
    達公司主張戊○○、丁○○、甲○○有前開侵權行為及不當
    得利之事實，應就該等事實之存在，負舉證責任。就此，興
    達公司雖提出戊○○指示香港興達公司承辦人余藻權（已死
    亡）將上開款項匯入丁○○帳戶之傳真8紙及相關匯款資料
    為據（原審卷206頁至250頁），然此等傳真文件，僅能證明
    戊○○為購買零件而指示余藻權匯款，以及余藻權確有依指
    示匯款之事實而已，並不能證明戊○○之指示出於虛偽，或
    余藻權匯款後，戊○○、丁○○有將之侵占入己之事實。興
    達公司就戊○○、丁○○抗辯香港興達公司為興達公司於香
    港成立之紙上公司，余藻權為香港興達公司唯一之職員，其
    職務即在調度興達公司、太倉興達公司間之資金乙節（本院
    卷(一)，113頁），並無爭執，可知余藻權為向興達公司直接
    負責之人員，以上開傳真文件係於1998年12月29日至2004年
    4月8日間所為，前後經歷時間達8年以上，若丁○○於取得
    匯款後未作支付購買零件等用，則出賣之廠商，豈有不為反
    映？又以興達公司為上市公司，上開匯款金額不小，豈會於
    財務報表中均未呈現？又興達公司就戊○○、丁○○所辯，
    興達公司在大陸設置公司，廠房所用之機器因係從台灣移去
    ，狀況老舊，零件及設備須經常更換，而大陸本地無法購買
    ，故除由被丁○○在台灣購買，交由前往大陸出差之工程師
    、事務人員、會計師或丙○○攜至大陸外，另一途徑即由戊
    ○○向國外購買設備零件，由國外公司寄至香港興達公司余
    藻權代收，再由興達公司人員過境時至香港取貨，經過上開
    採買物品轉送大陸後，由香港興達公司余藻權依戊○○之通
    知，匯款至丁○○帳戶之過程（原審卷，159頁），先則稱
    依興達公司特性，配合其所匯出之金額，所需之零件機械數
    量或重量，依常理判斷，根本無法行李拖運或手提方式帶入
    大陸，事實上亦無此事，並於本院審理時，一再重申無此事
    實（原審卷，196頁，本院卷(一)，55頁、156頁、179頁），
    嗣經本院訊問證人即原任興達公司之業務助理黃淑雯、太倉
    興達公司員工林文通、興達公司組長兼太倉興達公司工程師
    劉正南、太倉興達公司主管馮源發及興達公司法定代理人丙
    ○○等，均證稱確有上開運作模式，證人劉正南、馮源發並
    稱幾乎每次到大陸都依此模式帶零件到大陸，證人丙○○亦
    證稱其到大陸之員工幾乎都有帶，其本人也帶過（本院卷(一)
    ，225頁至229頁）後，始承認戊○○、丁○○曾代太倉興達
    公司在台灣購買貨品，帶至太倉興達公司（本院卷(一)，239
    頁），可知興達公司就兩造間資金往來情形，所為陳述，多
    有不實。雖興達公司嗣又稱帶貨人均交予太倉興達公司作成
    進貨之記帳，貨款均由太倉興達公司以現金交由戊○○領取
    等語（本院卷(一)，239頁），用以證明戊○○、丁○○所辯
    以余藻權之匯款支付為不實，並提出太倉興達公司境外零件
    請求款明細15紙為證（本院卷(一)241頁至255頁），然就令上
    開資料所載為真，亦僅能證明興達公司以上開模式購物之貨
    品中，以記帳或交付現金方式處理之部分，仍不能據以證明
    在前開明細以外部分，非由丁○○代為支付，何況興達公司
    就戊○○、丁○○所提出以丁○○帳戶支付款項之明細（本
    院卷(一)，211頁至221頁），除承認其中為太倉興達公司支付
    向張秀齡買受中國江蘇省太倉市路○鎮○○路向陽一園9棟
    之房屋共六套款項共2,650,000元為真實外（本院卷(二)，29
    頁），就其餘部分均未舉證證明戊○○、丁○○所辯不實。
    又經本院訊問證人即萬泰公司經理己○○、天時公司負責人
    乙○○、和銳公司負責人洪耀驊，均證稱確有以前開模式交
    易，並由丁○○受取貨款之事實（本院卷(二)，24頁至26頁，
    139至140頁），興達公司雖再主張天時公司及和銳公司交易
    ，並非均由丁○○付款，與萬泰公司交易，均以興達公司名
    義簽發支票，非以丁○○名義簽發等語（本院卷(二)，153頁
    以下），然即使興達公司與天時公司及和銳公司交易，曾委
    託丁○○及其他人員付款，亦不能否認丁○○曾付款之事實
    ，又所提出與萬泰公司交易而以興達公司名義簽發之支票明
    細（本院卷(二)，167頁），亦未包含戊○○、丁○○所抗辯
    交予萬泰公司之支票（本院卷(二)，27-2頁），難以興達公司
    以其名義簽發支票予萬泰公司，證明丁○○交付萬泰公司之
    支票即非為公司支付，是興達公司顯未證明其所主張之戊○
    ○、丁○○侵權行為及不當得利之事實，其據此主張受讓香
    港興達公司對戊○○、丁○○之侵權行為損害賠償及不當得
    利債權1,600萬元，自非有據，從而其主張以該債權與戊○
    ○、丁○○之請求為抵銷，亦無理由。又興達公司主張甲○
    ○侵占太倉興達公司前開金額，無非以甲○○領取人民幣20
    萬元後，不能證明其用途為論據，然興達公司既不能證明甲
    ○○有侵占之事實，自難以甲○○領取該款，即認甲○○有
    前開侵占行為，何況甲○○抗辯該款係支付予太倉興達公司
    員工張樂奎作為購屋款等語，並據其提出協議書為證（本院
    卷(二)，10頁），興達公司就該協議書之真正亦不爭執（本院
    卷(二)，26頁），依該協議書內載確由太倉興達公司支付張樂
    奎人民幣20萬元，則甲○○所辯即非無據，興達公司復不能
    證明甲○○有侵占之行為，則其主張受讓太倉興達公司對甲
    ○○因上開行為所生之侵權行為損害賠償及不當得利債權，
    亦非可採，從而其主張以該債權與甲○○之請求為抵銷，仍
    無理由。
六、就本件應否命分期給付言。判決所命之給付，其性質非長期
    間不能履行，或斟酌被告之境況，兼顧原告之利益，法院得
    命分期給付，民事訴訟法第396條定有明文，興達公司雖以
    因市場緊縮經營困難，確有一次給付困難之情形，請求依上
    開定分期給付，然本件為戊○○、丁○○、甲○○於長期工
    作後，請求退休金、資遣費之事件，為請求金錢給付，並無
    性質上非長期間不能履行情形，且上開給付乃戊○○、丁○
    ○、甲○○離職後生活所繫，若命分期給付，對戊○○等亦
    屬不利，而戊○○等復不同意分期，本院自不宜命分期給付
    。
七、綜上所述，戊○○、丁○○、甲○○依勞基法規定，請求興
    達公司給付戊○○退休金、薪資、給付丁○○退休金、給付
    甲○○資遣費，依序為9,322,500元、4,519,300元、1,161,
    363元，及均自起訴狀繕本送達翌日起即94年2月26日起至清
    償日止，按週年利率百分之五利息，戊○○之請求為有理由
    ，丁○○之請求於2,390,800元範圍內、甲○○之請求於770
    ,500 範圍內，為有理由，逾此均無理由，興達公司之抵銷
    抗辯則無理由。原審判命興達公司依序給付戊○○、丁○○
    、甲○○950,000元、4,519,300元、1,161,368元及遲延利
    息，駁回戊○○、甲○○其餘請求。戊○○、興達公司分別
    就原判決不利部分上訴，戊○○上訴聲明興達公司應再給付
    8,372,500元及遲延利息為有理由，興達公司對戊○○之上
    訴為無理由，對丁○○、甲○○之上訴於前開應准許範圍內
    為無理由，逾此範圍為有理由。戊○○、興達公司上訴有理
    由部分，應由本院將原判決該部分廢棄，改判如主文第2項
    、第3項所示。至於興達公司上訴無理由部分，應駁回其上
    訴。
八、據上論結，本件戊○○之上訴為有理由，興達公司之上訴為
    一部有理由，一部無理由。依民事訴訟法第450條、第449條
    第1項、第79條，判決如主文。
中    華    民    國    97    年    3     月    25    日
                      勞工法庭
                        審判長法  官    黃熙嫣
                              法  官    陳玉完
                              法  官    呂太郎
正本係照原本作成。
興達公司、丁○○如不服本判決，應於收受送達後20日內向本院
提出上訴書狀，其未表明上訴理由者，應於提出上訴後20日內向
本院補提理由書狀（均須按他造當事人之人數附繕本）上訴時應
提出委任律師或具有律師資格之人之委任狀；委任有律師資格者
，另應附具律師資格證書及釋明委任人與受任人有民事訴訟法第
466條之1第1項但書或第2項（詳附註）所定關係之釋明文書影本
。
中    華    民    國    97    年    3     月    28    日
                              書記官    黃千鶴
附註：
民事訴訟法第466條之1（第1項、第2項）：
對於第二審判決上訴，上訴人應委任律師為訴訟代理人。但上訴
人或其他法定代理人具有律師資格者，不在此限。
上訴人之配偶、三親等內之血親、二親等內之姻親，或上訴人為
法人、中央或地方機關時，其所屬專任人員具有律師資格並經法
院認為適當者，亦得為第三審訴訟代理人。
附表：
(一)戊○○於88年12月29日通知不知情之人將香港興達公司在香港
  上海匯豐銀行有限公司帳戶內港幣200,000元匯入丁○○在台
  灣之台灣中小企業銀行大稻埕分行之個人00000000000號帳戶
  內，由丁○○據為己有。
(二)戊○○於89年1月28日通知不知情之人將香港興達公司在香港
  上海匯豐銀行有限公司帳戶內港幣200,000元匯入丁○○在台
  灣之台灣中小企業銀行大稻埕分行之個人00000000000號帳戶
  內，由丁○○據為己有。
(三)戊○○於89年6月7日通知不知情之人將香港興達公司在香港上
  海匯豐銀行有限公司帳戶內美金23,640元匯入丁○○在台灣之
  台灣中小企業銀行大稻埕分行之個人00000000000號帳戶內，
  由丁○○據為己有。
(四)戊○○於89年6月30日通知不知情之人將香港興達公司在香港
  上海匯豐銀行有限公司帳戶內港幣400,000元匯入丁○○在台
  灣之台灣中小企業銀行大稻埕分行之個人00000000000號帳戶
  內，由丁○○據為己有。
(五)戊○○於89年7月29日通知不知情之人將香港興達公司在香港
  上海匯豐銀行有限公司帳戶內港幣200,000元匯入丁○○在台
  灣之台灣中小企業銀行大稻埕分行之個人00000000000號帳戶
  內，由丁○○據為己有。
(六)戊○○於89年10月29日通知不知情之人將香港興達公司在香港
  上海匯豐銀行有限公司帳戶內港幣250,000元匯入丁○○在台
  灣之台灣中小企業銀行大稻埕分行之個人00000000000號帳戶
  內，由丁○○據為己有。
(七)戊○○於89年11月26日通知不知情之人將香港興達公司在香港
  上海匯豐銀行有限公司帳戶內港幣400,000元匯入丁○○在台
  灣之台灣中小企業銀行大稻埕分行之個人00000000000號帳戶
  內，由丁○○據為己有。
(八)戊○○於90年3月20日通知不知情之人將香港興達公司在香港
  上海匯豐銀行有限公司帳戶內美金55,310.18元匯入丁○○在
  台灣之台灣中小企業銀行大稻埕分行之個人00000000000號帳
  戶內，由丁○○據為己有。
(九)戊○○於90年4月29日通知不知情之人將香港興達公司在香港
  上海匯豐銀行有限公司帳戶內美金15,000元匯入丁○○在台灣
  之台灣中小企業銀行大稻埕分行之個人00000000000號帳戶內
  ，由丁○○據為己有。
(十)戊○○於90年5月29日通知不知情之人將香港興達公司在香港
  上海匯豐銀行有限公司帳戶內港幣201,500元匯入丁○○在台
  灣之台灣中小企業銀行大稻埕分行之個人00000000000號帳戶
  內，由丁○○據為己有。
(十一)戊○○於90年5月14日通知不知情之人將香港興達公司在香港
  上海匯豐銀行有限公司帳戶內港幣250,000元匯入丁○○在台
  灣之台灣中小企業銀行大稻埕分行之個人00000000000號帳戶
  內，由丁○○據為己有。
(十二)戊○○於90年10月29日通知不知情之人將香港興達公司在香港
  上海匯豐銀行有限公司帳戶內美金10,000元匯入丁○○在台灣
  之台灣中小企業銀行大稻埕分行之個人00000000000號帳戶內
  ，由丁○○據為己有。
(十三)戊○○於90年11月19日通知不知情之人將香港興達公司在香港
  上海匯豐銀行有限公司帳戶內港幣200,000元匯入丁○○在台
  灣之台灣中小企業銀行大稻埕分行之個人00000000000號帳戶
  內，由丁○○據為己有。
(十四)戊○○於91年2月15日通知不知情之人將香港興達公司在香港
  上海匯豐銀行有限公司帳戶內港幣250,000元匯入丁○○在台
  灣之台灣中小企業銀行大稻埕分行之個人00000000000號帳戶
  內，由丁○○據為己有。
(十五)戊○○於91年12月30日通知不知情之人將香港興達公司在香港
  上海匯豐銀行有限公司帳戶內港幣200,000元匯入丁○○在台
  灣之台灣中小企業銀行大稻埕分行之個人00000000000號帳戶
  內，由丁○○據為己有。
(十六)戊○○於92年3月4日通知不知情之人將香港興達公司在香港上
  海匯豐銀行有限公司帳戶內港幣150,000元匯入丁○○在台灣
  之台灣中小企業銀行大稻埕分行之個人00000000000號帳戶內
  ，由丁○○據為己有。
(十七)戊○○於92年8月11日通知不知情之人將香港興達公司在香港
  上海匯豐銀行有限公司帳戶內港幣400,000元匯入丁○○在台
  灣之台灣中小企業銀行大稻埕分行之個人00000000000號帳戶
  內，由丁○○據為己有。
(十八)戊○○於93年1月20日通知不知情之人將香港興達公司在香港
  上海匯豐銀行有限公司帳戶內美金48,000元匯入丁○○在台灣
  之台灣中小企業銀行大稻埕分行之個人00000000000號帳戶內
  ，由丁○○據為己有。
(十九)戊○○於93年4月13日通知不知情之人將香港興達公司在香港
  上海匯豐銀行有限公司帳戶內美金32,119.23元 (原通知匯港
  幣250,000元，實際以美金32,119.23元匯款)匯入丁○○在台
  灣之台灣中小企業銀行大稻埕分行之個人00000000000號帳戶
  內，由丁○○據為己有。


司法院資訊處製作；財團法人民間司法改革基金會備份。
